臺灣臺南地方法院民事判決　　　　　　　 96年度訴字第116號
聲　請　人　甲○○
　　　　　　　　　　　　2號1.
相　對　人　財政部國有財產局臺灣南區辦事處臺南分處
法定代理人　丁○○
代　理　人　乙○○
上列當事人間請求租佃爭議事件，經本院於民國96年5月8日言詞
辯論終結，判決如下：
    主  文
確認兩造間就坐落臺南縣將軍鄉○○○段九三五之三地號、地目
養、面積二九七四五平方公尺之國有養地租賃關係存在。
訴訟費用新臺幣貳仟肆佰元由被告負擔。
    事  實
甲、程序方面：
    按出租人與承租人間因耕地租佃發生爭議時，應由當地鄉（
    鎮、市、區）公所耕地租佃委員會調解；調解不成立者，應
    由直轄市或縣（市）政府耕地租佃委員會調處；不服調處者
    ，由直轄市或縣（市）政府耕地租佃委員會移送該管司法機
    關。前項爭議案件非經調解、調處，不得起訴，耕地三七五
    減租條例第26條第1項及第2項前段定有明文。本件租佃爭議
    事件前經臺南縣政府耕地租佃委員會調處不成立後，移送本
    院處理，此有臺南縣政府民國96年1月16日府地籍字第09600
    05798號函在卷可稽，揆諸前揭法條所示，其程序即無違誤
    ，先予敘明。
乙、實體方面：
一、原告主張：其原向被告承租坐落臺南縣將軍鄉○○○段935
    之3、935之7地號土地，作為漁塭使用，88年間935之3地號
    土地經地政機關逕為分割為935之3、935之10地號土地，其
    中935之10及前開935之7地號土地因臺灣省交通處公路總局
    為興建西濱快速道路臺南縣將軍交流道聯絡道路工程用地需
    要，經行政院核准撥用，被告於88年5月終止租約，然935之
    7地號土地上本有一座自古便存在之小廟，因前述道路徵路
    而拆除，交通部公路總局西濱快速道路臨時工程處（下稱臨
    時工程處）不將拆除廟宇補償費發放給地方政府另覓地興建
    廟宇，而發放給原告處理，原告為讓本有之神祇，繼續擁有
    其原來棲息之所，以保地方安寧，以政府補償地上物費用
    427,800元，加上自付之46,000元，雇工於935之3地號土地
    東南側角落依原貌興建磚造小廟（坐落位置、面積詳如附圖
    所示，廟體Ａ部分面積25平方公尺，基地Ｂ部分面積89平方
    公尺），供奉福德正神及流水仙姑，非為一己之私，被告竟
    援用其他承租戶以租地部分作為建築基地使用之案例，向原
    告主張終止租約，顯不合理，應認兩造租約應仍繼續存在，
    臺南縣政府調處決議亦認放租前廟宇即存在，係政府興建西
    濱快速道路臺南縣將軍溪南至八棟寮段道路工程用地拆除後
    ，依原廟整修，故租約繼續有效，然被告仍否認原告之租賃
    權存在，為此提起本件訴訟等語，並聲明：(一)確認兩造間就
    坐落臺南縣將軍鄉○○○段935之3地號、地目養、面積29,7
    45平方公尺之國有養地租賃關係存在（下稱系爭租約）。
    (二)訴訟費用由被告負擔。
二、被告則以：臨時工程處人員並未授意原告將廟宇蓋在承租之
    935之3地號土地上，是原告自行於現有935之3地號土地東南
    側土地回填土石建築福德祀小廟使用，因未依契約書之約定
    作養殖使用，已明顯違反三七五減租條例第16條、國有養地
    租賃契約書第5項第2點、第4項第4點之規定，原訂系爭租約
    已向後失其效力，原告雖僅將承租土地之一部分作為建築基
    地及回填土方使用，惟依據最高法院73年度台上字第112號
    及92年度台上字第2494號判決意旨，全部租約歸於無效，系
    爭租約已因原告部分土地不自任耕作而全部歸於無效，是原
    告請求確認系爭租約存在，並無理由等語，並聲明：原告之
    訴駁回。
三、兩造不爭執之事實：
  (一)原告本與臺鹽實業股份有限公司（下稱臺鹽公司）簽訂國有
    養地租賃契約書，承租臺南縣將軍鄉○○○段935之3地號土
    地，地目養，面積30,296平方公尺，及同段935之7地號土地
    ，地目養，面積10,286平方公尺，作漁塭使用，飼養虱目魚
    ，嗣因臺鹽公司減資移交被告管理，接管後與原告換約續租
    。其中契約書第5項第2點、第4項第2點約定：「承租土地，
    承租人應確係自行作養殖使用，無擅自變更情事，如有虛偽
    不實，並認租約無效，交還養地，絕無異議」、「租賃養地
    ，承租人應作養殖魚、蝦、貝或其他水產類之用，不得作其
    他使用」。
  (二)同段935之3地號土地，於88年間經地政機關逕為分割變更為
    935之3、935之10地號土地，面積分別為29,745、551平方公
    尺。其中935之10、935之7地號土地因臺灣省交通處公路總
    局為興建西濱快速道路臺南縣將軍交流道聯絡道路工程用地
    需要，經行政院於88年4月23日核准撥用，被告於88年5月終
    止租約，上開土地現況為西濱快速道路道路及平面聯絡道路
    。。
  (三)同段935之7地號土地上原有水泥磚造紅瓦片之神廟，放租前
    即存在，因前述道路興建徵收土地，臨時工程處人員將神廟
    列為原告所有，發放補償費427,800元予原告，原告領取補
    償費後上，再自付46,000元，合計473,800元，雇工拆除原
    廟宇，並於935之3地號土地東南側角落依原貌興建磚造小廟
    （坐落位置、面積詳如附圖所示），目前供奉福德正神及流
    水仙姑。935之3地號其餘土地為原告飼養之漁塭。
  (四)以上事實，並有國養租字第0027、0026號國有養地租賃契
    約書、西濱快速道路臺南縣將軍溪南至八棟寮段道路工程用
    地內地上物補償清冊（公有地建築改良物）、照片、勘驗筆
    錄、複丈成果圖在卷可稽，自堪信為真實。
四、本案應審究重點，在於系爭租約是否仍有效存在？爰分敘如
    下：
  (一)按承租人應自任耕作，並不得將耕地全部或一部轉租於他人
    。承租人違反前項規定時，原訂租約無效，得由出租人收回
    自行耕種或另行出租，耕地三七五減租條例第16條第1、2項
    固有明文。而所謂「不自任耕作」，應係指耕地承租人將耕
    地非供耕作之用或轉租他人使用或與人交換耕作等不合耕地
    租賃目的之積極行為，不包括任令耕地荒蕪不為耕作等消極
    行為在內，最高法院87年度台上字第2049號、88年度台上字
    第1434號判決可資參照。經查：被告主張原告就935之3地號
    土地興建磚造廟宇使用（如附圖所示Ａ、Ｂ部分）而未自任
    耕作，然原告本向被告承租935之3、935之7地號土地，作為
    漁塭使用，88年間935之3地號土地經地政機關逕為分割為93
    5之3、93 5之10地號土地，其中935之10及前開935之7地號
    土地因臺灣省交通處公路總局為興建西濱快速道路臺南縣將
    軍交流道聯絡道路工程用地需要，經行政院核准撥用，被告
    於88年5月終止租約，然935之7地號土地上本有一座自古便
    存在之小廟，因前述道路徵路而拆除，臨時工程處將拆除廟
    宇補償費發放給原告處理，原告始以政府補償地上物費用
    427,800元，加上自付之46,000元，雇工於935之3地號土地
    東南側角落依原貌興建磚造小廟（如附圖所示，廟體Ａ部分
    面積25平方公尺，基地Ｂ部分面積89平方公尺），以供奉福
    德正神及流水仙姑等情，業經證人戊○○、丙○○到庭證述
    明確，且為被告所不爭執，原告係以所領得之神廟地上物補
    償費拆除依935之7地號土地上小廟後，於935之3地號土地上
    依原貌重建廟宇，本於其信仰及善念，為使地方神祇有棲身
    之所，服務信眾、維護地方安寧，始承接重建神廟之使命，
    並非有意從事違反租賃目的之積極行為，且原告於935之3地
    號土地之其餘部分，均為原告飼養之漁塭，業經本院會同兩
    造勘驗屬實，有勘驗筆錄在卷可稽，亦非已未從事租約約定
    之養殖行為，是其行為是否該當於前開耕地三七五減租條例
    第16條第1項之規定尚非無疑。
  (二)再按權利之行使，不得違反公共利益，或以損害他人為主要
  　目的。行使權利，履行義務，應依誠實及信用方法，民法第
    148條亦有明文。又權利之行使，是否以損害他人為主要目
    的，應就權利人因權利行使所能取得之利益，與他人及國家
    社會因其權利行使所受之損失，比較衡量以定之。倘其權利
    之行使，自己所得利益極少而他人及國家社會所受之損失甚
    大者，非不得視為以損害他人為主要目的，此乃權利社會化
    之基本內涵所必然之解釋，最高法院71年台上字第737號判
    例參照。查本件臺灣省交通處公路總局為興建西濱快速道路
    臺南縣將軍交流道聯絡道路工程用地需要，徵收原告承租之
    935之10及前開935之7地號土地，其中935之7地號土地上本
    有一座自古便存在之小廟，因前述道路徵路而需拆除，臨時
    工程處將該神廟認定為原告所有，並將拆除廟宇補償費發放
    給原告雇工拆除，而未依規定認定為無主廟宇，而由鄉公所
    公告於無人承受後，依各鄉規定辦理，一般先將神明請至附
    近廟宇，地上物再由臨時工程處自行拆除，是本件倘未將拆
    除神廟之任務交由原告代為處理，臨時工程處及鄉公所尚需
    耗費相當人力物力辦理此項事務，對國家社會整體利益亦無
    益處。且系爭廟宇由來已久，為地方信仰之中心，該廟宇之
    存在，事涉地方民眾之生活福祉，原告係基於熱心公共事務
    之善念，配合政府徵地闢路之政策，自願承擔拆除舊廟重建
    新廟之任務，尚且自掏腰包補其不足款項，而依原貌於935
    之3地號土地之東南側修建神廟，廟體部分如附圖Ａ部分面
    積25平方公尺，基地部分如附圖Ｂ部分面積89平方公尺，合
    計114平方公尺，與原有神廟相去不遠，此有原有神廟照片
    及西濱快速道路臺南縣將軍溪南至八棟寮段道路工程用地內
    地上物補償清冊（公有地建築改良物）可參，況新建神廟面
    積（廟體含基地）為114平方公尺，僅占上開土地總面積29,
    745平方公尺之近千分之四而已，對原告就承租養地合於租
    賃目的之使用影響甚微，原告亦就承租養地面積全部繳納租
    金，不妨礙被告對國有養地之管理收益，而原告還原神廟原
    貌之舉，對該地區信眾居民之精神生活安寧又有相當之裨益
    ，倘被告因此主張租約無效，收回土地另行出租，不免需拆
    除神廟，如此將引發地方人士反彈，官民對立，亦無助於行
    政之效能。是被告行使出租人權利所得之利益有限，卻會對
    整體社會鼓勵熱心公益之風氣及當地居民信仰之安定造成鉅
    大之影響，是被告對其權利之行使（廢止系爭租約），實質
    上已逾越權利的本質及經濟目的，並逾越社會觀念所允許的
    界限而違反權利之社會性，其顯然違反公共利益。因此，被
    告主張原告於附圖所示Ａ、Ｂ之土地回填土石建築福德祀小
    廟使用，違反不自任耕作之約定，系爭租約無效作廢，本院
    認係屬權利之濫用，依民法第148條第1項規定，亦為法所不
    許。
五、綜上所述，原告重建神廟之行為，難認構成不自任耕作情事
    ，系爭租約自不因此無效，被告主張原告於附圖所示Ａ、Ｂ
    之土地回填土石建築福德祀小廟使用，違反不自任耕作之約
    定，系爭租約無效作廢，亦屬權利之濫用，法所不許，是則
    應認兩造間之系爭養地之租賃關係仍然存在。從而，原告請
    求確認兩造間系爭養地之租賃關係存在，為有理由，應予准
    許。又本判決事證已臻明確，兩造其餘攻擊防禦及所為舉證
    ，核於本判決結果不生影響，爰不另一一論述，附此敘明。
    另本件訴訟費用為土地複丈費2,400元（由原告預納），應
    由敗訴之被告負擔。
六、結論：原告之訴為有理由，依民事訴訟法第78條、第87條第
    1 項，判決如主文。
中　　華　　民　　國　　96　　年　　5 　　月　　22　　日
                  民事第四庭    法　官　郭貞秀
以上正本係照原本作成。
如對本判決上訴，須於判決送達後20日內向本院提出上訴狀（須
附繕本）。
中　　華　　民　　國　　96　　年　　5 　　月　　22　　日
                                書記官　陳志德
